ACORDAO-COMPLETO-2530249

ACÓRDÃO 2053/2022 ATA 13/2022 - SEGUNDA CÂMARA

VISTOS, relatados e discutidos estes autos da Tomada de Contas Especial instaurada pela Caixa Econômica Federal em função da não comprovação da regular aplicação dos recursos repassados pela União no âmbito do Contrato de Repasse 238.965-95/2007, cujo objeto era a pavimentação de vias urbanas no Município de Araçoiaba/PE.   
ACORDAM os Ministros do Tribunal de Contas da União, reunidos em Sessão da 2ª Câmara, ante as razões expostas pelo Relator, em: 
9.1. com fundamento nos arts. 1º, inciso I, 16, inciso III, alíneas "b" e "c", 19, caput, e 23, inciso III, da Lei 8.443/1992, julgar irregulares as contas do Sr. Severino Alexandre Sobrinho, condenando-o ao pagamento da quantia abaixo discriminada, atualizada monetariamente e acrescida dos juros de mora, calculados a partir da data indicada até a do efetivo recolhimento, com a fixação do prazo de 15 (quinze) dias, a contar da notificação, para comprovar, perante o Tribunal (art. 214, inciso III, alínea "a", do Regimento Interno/TCU) , o recolhimento da dívida ao Tesouro Nacional, na forma da legislação em vigor:
	Data 
	Valor (R$) 

	8/6/2011
	38.957,29

9.2. aplicar ao Sr. Severino Alexandre Sobrinho a multa prevista no art. 57 da Lei 8.443/1992, no valor de R$ 7.000,00 (sete mil reais) , fixando-lhe o prazo de 15 (quinze) dias a contar da notificação, para comprovar, perante o Tribunal (art. 214, inciso III, alínea "a", do Regimento Interno/TCU) , o recolhimento da dívida ao Tesouro Nacional, atualizada monetariamente desde a data do presente Acórdão até a do efetivo recolhimento, caso paga após o vencimento, na forma da legislação em vigor;	
9.3. autorizar, caso requerido, nos termos do art. 26 da Lei 8.443/1992, c/c o art. 217 do Regimento Interno/TCU, o parcelamento das dívidas em até 36 (trinta e seis) parcelas mensais e sucessivas, sobre as quais incidirão os correspondentes acréscimos legais (débito: atualização monetária e juros de mora; multa: atualização monetária) , esclarecendo ao responsável que a falta de pagamento de qualquer parcela importará no vencimento antecipado do saldo devedor, sem prejuízo das demais medidas legais;
9.4. autorizar, desde logo, com fulcro no art. 28, inciso II, da Lei 8.443/1992, a cobrança judicial das dívidas, caso não atendida a notificação;   
9.5. enviar cópia deste Acórdão à Procuradoria da República no Estado de Pernambuco, com base no § 7° do art. 209 do Regimento Interno/TCU, para a adoção das medidas que entender cabíveis, bem como ao Ministério do Turismo e à Caixa Econômica Federal, para ciência.

Segunda Câmara

Município de Araçoiaba/PE.

3. Responsável: Severino Alexandre Sobrinho (XXX.622.534-XX).

13.1. Ministros presentes: Bruno Dantas (Presidente), Augusto Nardes e Antonio Anastasia.
13.2. Ministro-Substituto convocado: Marcos Bemquerer Costa (Relator).
13.3. Ministro-Substituto presente: André Luís de Carvalho.

MARCOS BEMQUERER

Trata-se da Tomada de Contas Especial instaurada pela Caixa Econômica Federal em desfavor do Sr. Severino Alexandre Sobrinho, tendo por fundamento a não comprovação da regular aplicação dos recursos repassados pela União no âmbito do Contrato de Repasse 238.965-95/2007, registro Siafi 614047 (peça 27) .
2.	Mencionado ajuste foi firmado entre o Ministério do Turismo - MTur, representado pela Caixa Econômica Federal, e o Município de Araçoiaba/PE e teve por objeto a pavimentação de vias urbanas naquela localidade.
3.	Transcrevo, a seguir, com os devidos ajustes de forma, a instrução da Secretaria de Controle Externo de Tomada de Contas Especial - Secex/TCE na qual os fatos atinentes a este processo são descritos (peça 133) :
"HISTÓRICO
Em 7/8/2018, com fundamento na IN/TCU 71/2012, alterada pela IN/TCU 76/2016 e DN/TCU 155/2016, o dirigente da Caixa Econômica Federal autorizou a instauração da tomada de contas especial (peça 1) . O processo foi registrado no sistema e-TCE com o número 1142/2018.
O Contrato de repasse CR.NR.0238965-95, registro Siafi 614047, foi firmado no valor de R$ 247.971,01, sendo R$ 195.000,00 à conta do concedente e R$ 52.971,01 referente à contrapartida do convenente. Teve vigência de 31/12/2007 a 25/7/2014, com prazo para apresentação da prestação de contas em 24/9/2014. Os repasses efetivos da União totalizaram R$ 129.890,95 (peças 68 e 88) .
A prestação de contas e complementações enviadas foram analisadas por meio dos documentos constantes nas peças 19 e 20.
O fundamento para a instauração da Tomada de Contas Especial, conforme consignado na matriz de responsabilização elaborada pelo tomador de contas, foi a [execução parcial] do objeto do contrato, que, embora tenha alcançado o percentual de execução de 67,78%, não obteve a esperada funcionalidade.
O responsável arrolado na fase interna foi devidamente comunicado e, diante da ausência de justificativas suficientes para elidir a irregularidade e da não devolução dos recursos, instaurou-se a tomada de contas especial.
No relatório (peça 94) , o tomador de contas concluiu que o prejuízo importaria no valor original de R$ 129.890,95, imputando-se a responsabilidade a Severino Alexandre Sobrinho, prefeito de Araçoiaba-PE, no período de 1º/1/2004 a 31/12/2008, 1º/1/2009 a 28/7/2011 e 6/12/2011 a 31/12/2012, na condição de contratado. 
Em 30/3/2020, a Controladoria-Geral da União emitiu o relatório de auditoria (peça 97) , em concordância com o relatório do tomador de contas. O certificado de auditoria e o parecer do dirigente do órgão de controle interno concluíram pela irregularidade das presentes contas (peças 98 e 99) .
Em 2/4/2020, o ministro responsável pela área atestou haver tomado conhecimento das conclusões contidas no relatório e certificado de auditoria, bem como do parecer conclusivo do dirigente do órgão de controle interno, manifestando-se pela irregularidade das contas, e determinou o encaminhamento do processo ao Tribunal de Contas da União (peça 100) .
Na instrução de peça 103, analisando-se os documentos contidos nos autos, verificou-se a necessidade de realização de diligência à Caixa Econômica Federal [para obtenção dos seguintes documentos e informações]: 
projeto básico, e/ou planta, memorial descritivo, contendo a descrição das ruas, respectivas localizações, dimensões (largura e comprimento dos logradouros e/ou áreas pavimentadas) pertinentes ao plano de trabalho do Contrato de Repasse 0238965-95; 
medições de serviços realizados pela empresa M.B. Comércio Geral Ltda. (CNPJ 09.218.328/0001-53) principalmente a última com os serviços medidos acumulados, pagos e atestados pela Caixa;
memórias de cálculos dos engenheiros da Caixa (ou terceirizados) que fundamentaram o Relatório de Acompanhamento de Engenharia (RAE) de 25/1/2010 (peça 7) e o RAE de 14/11/2011 (peça 9) ; 
quantificação (extensão) dos serviços executados pela empresa M.B. Comércio Geral Ltda. (CNPJ 09.218.328/0001-53) , que foram considerados pela Caixa como referência:
manifestação acerca da funcionalidade e do aproveitamento das parcelas executadas, ou seja, dos serviços já realizados aferidos pelos RAE's, considerando os acontecimentos ocorridos depois de 31/12/2012, como o mau uso e falta de manutenção, intervenções de terceiros (Compesa) ; e 
 esclarecimento sobre a redução de meta tratada no PA GIDURRE 0218/2012, de 09/04/2012 (peça 10) e no PA GIGOVRE 640/2015, de 30/11/2015 (peça 13) .
Por meio do Despacho da peça 106, autorizei a realização da medida saneadora (...) .
 (...) 
Por sua vez, em resposta à diligência desta Corte, por meio do Ofício 027/2021/DESEG, de 18/5/2021 (peça 109) , a Caixa prestou informações requeridas, abaixo reproduzidas (...) .
Quantificação do avanço físico de serviços executados. 
Pavimentação da Praça da Feira
Segundo a Caixa, para a quantificação do avanço físico, extensão dos serviços, foram considerados os serviços de pavimento com paralelepípedo granítico, reposição de pavimento com paralelepípedos graníticos e pavimento em piso intertravado (serviços principais) . Os itens referentes a serviços topográficos e rebaixamento de pena d'água foram totalmente glosados, por ausência de comprovação da execução. Os demais serviços foram atestados conforme medição apresentada pela Prefeitura no valor de R$ 97.428,21, vide quadro abaixo:
	Pavimentação da Praça da Feira

	Item
	Serviço
	Quant. Contratada
	Preço (R$) 
	Quant. Executada
	Valores pagos (R$) 

	1
	Serviços preliminares
		2.170,00
		
	02.01.200
	Serviço topográfico de pequeno porte
	1 (unid.) 
	850,00
	0,00
	0,00

	03.03.090
	Fornecimento e assentamento de placa de obra
	6 (m²) 
	1.110,00
	6 (m²) 
	1.110,00

	19.07.580
	Rebaixamento de pena d'água
	7 (pt) 
	210,00
	0,00
	0,00

	2
	Pavimentação
		145.546,20
		96.318,21

	20.09.022
	Fornecimento e assentamento de meio fio de concreto
	702,62 (m) 
	10.890,61
	702,62 (m) 
	10.890,61

	20.01.010
	Regularização de subleito
	4.103,73 (m²) 
	4.924,48
	4.103,73 (m²) 
	4.924,48

	20.07.010
	Pavimento com paralelepípedos graníticos
	1.750,76 (m²) 
	58.650,46
	1.575,68 (m²) 
	52.785,41

	20.07.050 
	Reposição de pavimento com paralelepípedos graníticos
	1.445,89 (m²) 
	30.797,46
	1.301,30 (m²) 
	27.717,71

	Composição
	Pavimentação em piso intertravado
	1.007,08 (m²) 
	40.283,20
	0,00
	0,00

	TOTAL
			147.716,20
		97.428,21

A Caixa esclareceu que, de acordo com o parecer PA GIDURRE 0218/2012, emitido em 9/4/2012, as obras executadas no Pátio da Feira possuíam funcionalidade, uma vez que, considerando as características, os serviços glosados e os que não foram executados, não [havia comprometimento] à funcionalidade.
Os serviços glosados pela Caixa não foram pagos e, ainda, os serviços não executados [serviço topográfico de pequeno porte, rebaixamento de pena d'água e pavimentação em piso intertravado] não comprometeram a funcionalidade dos serviços executados. Dessa forma, os recursos federais aplicados na pavimentação da 'Praça da Feira' atingiram a funcionalidade, alcançando a finalidade e uso pela população local. Portanto, a parcela de R$ 97.428,21 medida e desbloqueada pela Caixa foi abatida do débito de R$ 129.890,95, apurado pelo tomador de contas (peça 94) .
Pavimentação em Itapipiré
No que diz respeito à Rua Paralela à PE-41, em Itapipiré, os serviços de execução de meio fio tiveram glosas parciais e os demais serviços foram atestados, conforme medição no valor de R$ 38.957,20, com detalhamento no quadro abaixo (peça 109, p. 3-4) :
	Pavimentação em Itapipiré

	Item
	Serviço
	Quant. Contratada
	Preço (R$) 
	Quant. Executada
	Valores pagos (R$) 

	1
	Serviços preliminares
		2.170,00
		
	02.01.200
	Serviço topográfico de pequeno porte
	1 (unid.) 
	850,00
	0,00
	0,00

	03.03.090
	Fornecimento e assentamento de placa de obra
	6 (m²) 
	1.110,00
	6 (m²) 
	0,00

	19.07.580
	Rebaixamento de pena d'água
	7 (pt) 
	210,00
	0,00
	0,00

	2
	Pavimentação
		49.448,06
		38.957,29

	20.09.022
	Fornecimento e assentamento de meio fio de concreto
	865,23 (m) 
	13.411,07
	653,40 (m) 
	10.127,70

	20.01.010
	Regularização de subleito
	1.038,53 (m²) 
	1.246,24
	830,82 (m²) 
	996,99

	20.07.010
	Pavimento com paralelepípedos graníticos
	1.038,53 (m²) 
	34.790,76
	830,82 (m²) 
	27.832,60

	TOTAL
			51.618,06
		38.957,29

A Caixa esclareceu que as obras executadas na Rua Paralela à PE-41 em Itapipiré não tinham funcionalidade em 2012, de acordo com o PA GIDURRE 0218/2012, visto que o tomador não executou as correções das glosas apontados no RAE 1 e a retirada do poste do meio da via, situação que permaneceu até a vistoria realizada em 30/11/2015, conforme PA GIGOVRE 240/2015 (peça 109, p. 4) .
Redução de meta
Segundo a Caixa, a possibilidade de redução de metas chegou a ser tratada internamente como possível forma de solução para encerramento do contrato. No entanto, o município não requereu a alteração, dessa forma não 'existem novos quantitativos e valores das metas propostas e alteradas a informar' (peça 109, p. 4) .
O que contribuiu para a Caixa considerar não funcional a parcela executada foi a ausência de medidas visando a retirada do poste que 'continua na pista executada em frente à Praça da Vila Itapipiré', bem como o abandono com muitos danos físicos à via paralela a PE-41.
A Caixa deixou claro que a redução de meta dependia apenas de solicitação do município contratante, o que poderia encerrar o contrato mesmo com as pendências apontadas no PA GIGOVRE 640/2015, de 30/11/2015 (peça 13) .  
Segundo o PA GIGOV/RE 0361/2018, de 15/7/2018 (peça 20) , que tratou também da possibilidade da redução de meta do contrato de repasse em tela, a Caixa já havia considerado a funcionalidade das parcelas executadas com base no seguinte trecho (peça 20, p. 2) :
'2.14 Registramos que a CAIXA realizou em 9/4/2012 vistoria com fins de verificação de situação da obra, na qual foi atestado que a obra já poderia ser encerrada naquele momento, mediante redução de metas, sem causar prejuízo algum a funcionalidade da obra.
2.15 Uma vez que já estava tudo atendido sob os aspectos de engenharia na data de 9/4/2012, restando apenas a devida prestação de contas da última parcela de R$ 38.957.29, a CAIXA continuou cobrando da Prefeitura de Araçoiaba o atendimento daquela pendência, sugerindo e aconselhando, inclusive, que a Prefeitura fosse em busca das Notas Fiscais junto a empresa MB. Comércio Geral Ltda. - ME. para assim solucionar o problema.'
Portanto, a Caixa daria por encerrado o contrato caso o município de Araçoiaba enviasse os documentos fiscais que comprovassem os gastos da segunda parcela desbloqueada, tendo em vista que as pendências verificadas no PA GIGOVRE 640/2015, de 30/11/2015, concernente ao poste dentro da pista/rua (peça 13, p. 2) e outros danos relacionados ao mau uso, ações da empresa pernambucana de saneamento - Compesa [implantação de ramal de drenagem e/ou esgoto, com retirada e sem a reposição do pavimento, peça 13, p. 3-4] não seriam impedimento para atestar a funcionalidade do empreendimento que já havia sido executado. 
Afinal, tanto o poste existente no 'meio da rua' quanto os trabalhos de saneamento da Compesa não poderiam ser empecilho para a funcionalidade do pavimento da Praça da Vila de Itapipiré, visto que se referem a serviços que não foram executados com recursos federais e, principalmente, considerando que os danos foram provocados pela Compesa com a realização de serviços estranhos ao contrato de repasse, de modo a não afetar a gestão do município contratado durante a vigência do ajuste.
Enfim, bastaria que o município contratado tivesse encaminhado à Caixa o Relatório de Execução Físico-financeira devidamente preenchido, acompanhado da Relação de Comprovante de Pagamentos - RCP, com as respectivas notas fiscais emitidas pela empreiteira contratada, a exemplo do procedimento feito e aprovado pela Caixa em relação à primeira parcela desbloqueada (peça 65) .
Também não houve o encaminhamento dos documentos necessários à comprovação da execução financeira da segunda parcela dos recursos no montante de R$ 38.957,29, conforme registrado no PA GIGOVIRE 711/18, de 7/11/2018 (peça 1) , prejudicando a continuidade das obras, com infração à Cláusula Terceira, item 3.2, letras 'd' e 'k', e à Cláusula Sexta, item 6.1, do Contrato de Repasse 0238965-95, registro Siafi 614047 (peça 27, p. 2-3) .
Em razão das irregularidades remanescentes, na instrução de peça 122, analisando-se os documentos contidos nos autos, verificou-se a necessidade de realização de citação do responsável Severino Alexandre Sobrinho [pelo débito de R$ 38.957,29, à data de 8/6/2011 (...) . 
 (...) 
A proposta contou com o corpo diretivo da Secex-TCE (peças 123-124) , tendo a citação do responsável ocorrido por meio das seguintes comunicações processuais:
	Comunicação
	Data de expedição
	Peça
	Data da ciência ou motivo da devolução
	Peça da ciência
	Peça da Resposta

	Ofício 29305/2021-Secomp-4
	24/06/2021
	126
	Ausente
	Não houve
	Não houve

	Ofício 58384/2021-Secomp-4
	26/10/2021
	130
	05/11/2021
	131
	Não houve

Conforme Despacho de Conclusão das Comunicações Processuais (peça 132) , as providências inerentes às comunicações processuais foram concluídas. 
Transcorrido o prazo regimental, o responsável Severino Alexandre Sobrinho permaneceu silente, devendo ser considerado revel, nos termos do art. 12, § 3º, da Lei 8.443/1992.
ANÁLISE DOS PRESSUPOSTOS DE PROCEDIBILIDADE DA IN/TCU 71/2012
Avaliação de Viabilidade do Exercício do Contraditório e da Ampla Defesa
Verifica-se que não houve o transcurso de mais de dez anos desde o fato gerador sem que tenha havido a notificação do responsável pela autoridade administrativa federal competente (art. 6º, inciso II, c/c art. 19 da IN/TCU 71/2012, modificada pela IN/TCU 76/2016) , uma vez que o fato gerador da irregularidade sancionada ocorreu em 8/6/2011, e o responsável foi notificado sobre a irregularidade pela autoridade administrativa (...) por meio do ofício acostado à peça 3, recebido em 30/7/2015, conforme AR (peça 4) .
Valor de Constituição da TCE 	
Verifica-se, ainda, que o valor atualizado do débito apurado (sem juros) em 1º/1/2017 é de R$ 198.123,59, portanto superior ao limite mínimo de R$ 100.000,00, na forma estabelecida nos arts. 6º, inciso I, e 19 da IN/TCU 71/2012, modificada pela IN/TCU 76/2016. 
OUTROS PROCESSOS/DÉBITOS NOS SISTEMAS DO TCU COM OS MESMOS RESPONSÁVEIS
Informa-se que foi encontrado processo no Tribunal com o mesmo responsável:
	Responsável
	Processos

	Severino Alexandre Sobrinho
	Processo 000.057/2016-9 [TCE, encerrado]; Processo 032.101/2015-5 [TCE, aberto]; Processo 003.895/2016-5 [TCE, aberto]; Processo 003.888/2016-9 [TCE, encerrado]; Processo 011.044/2014-4 [TCE, encerrado]; Processo 027.517/2017-9 [TCE, aberto]; Processo 001.426/2017-6 [CBEX, encerrado]; Processo 027.072/2015-0 [CBEX, encerrado]; Processo 027.073/2015-7 [CBEX, encerrado]; Processo 022.219/2016-1 [TCE, encerrado]; Processo 010.434/2017-8 [TCE, encerrado]; Processo 008.938/2020-2 [CBEX, encerrado]; Processo 024.150/2020-7 [TCE, aberto]; Processo 036.684/2018-0 [CBEX, encerrado]; Processo 019.289/2021-9 [CBEX, encerrado]; Processo 010.574/2020-4 [TCE, aberto]; Processo 008.939/2020-9 [CBEX, encerrado]; Processo 027.534/2018-9 [TCE, encerrado]; Processo 003.792/2019-6 [CBEX, encerrado]; Processo 003.793/2019-2 [CBEX, encerrado]; Processo 019.291/2021-3 [CBEX, encerrado]

Informa-se que foi encontrado débito imputável ao responsável no banco de débitos existente no sistema e-TCE:
	Responsável
	Débitos inferiores

	Severino Alexandre Sobrinho
	4146/2019 (R$ 27.516,90) - Dano inferior ao limite de instauração da TCE cadastrado
3606/2019 (R$ 39.865,00) - Dano inferior ao limite de instauração da TCE cadastrado

A tomada de contas especial está, assim, devidamente constituída e em condição de ser instruída.
EXAME TÉCNICO	
 (...) 
Da revelia do responsável Severino Alexandre Sobrinho 
No caso vertente, a citação do responsável se deu em endereços provenientes de pesquisas de endereços realizadas pelo TCU (vide parágrafos acima) , porquanto, devido ao insucesso de realizar a citação em endereços constantes na base de dados da Receita custodiada pelo TCU, buscou-se a notificação em endereços provenientes das bases de dados públicas custodiadas pelo TCU (TSE e Renach) e das bases de dados do próprio TCU. A entrega dos ofícios citatórios nesses endereços ficou comprovada conforme detalhamento a seguir:
40.1. Severino Alexandre Sobrinho, Ofício 58384/2021-Secomp-4 (peça 130) , recebido por pessoa de nome Marcelino Alexandre, com data da ciência em 5/11/2021 (peça 131) , e fim do prazo para a defesa em 22/11/2021.
Nos processos do TCU, a revelia não leva à presunção de que seriam verdadeiras todas as imputações levantadas contra os responsáveis, diferentemente do que ocorre no processo civil, em que a revelia do réu opera a presunção da verdade dos fatos narrados pelo autor (Acórdão 1009/2018-TCU-Plenário, Relator Min. Bruno Dantas; 2369/2013 - TCU - Plenário, Relator Min. Benjamin Zymler e 2449/2013 - TCU - Plenário, Relator Min. Benjamin Zymler) . Dessa forma, a avaliação da responsabilidade do agente não pode prescindir da prova existente no processo ou para ele carreada. 
Ao não apresentar sua defesa, o responsável deixou de produzir prova da regular aplicação dos recursos sob sua responsabilidade, em afronta às normas que impõem aos gestores públicos a obrigação legal de sempre que demandados pelos órgãos de controle apresentar os documentos que demonstrem a correta utilização das verbas públicas, a exemplo do contido no art. 93 do Decreto-Lei 200/1967: 'Quem quer que utilize dinheiros públicos terá de justificar seu bom e regular emprego na conformidade das leis, regulamentos e normas emanadas das autoridades administrativas competentes.'
Mesmo as alegações de defesa não sendo apresentadas, considerando o princípio da verdade real que rege esta Corte, procurou-se buscar, em manifestações do responsável na fase interna desta Tomada de Contas Especial, se havia algum argumento que pudesse ser aproveitado a seu favor. 
Não houve manifestação na fase interna que pudesse ser aproveitada em favor do responsável.
 (...) 
Também não houve o encaminhamento dos documentos necessários à comprovação da execução financeira da segunda parcela dos recursos no montante de R$ 38.957,29, conforme registrado no PA GIGOVIRE 711/2018, de 7/11/2018 (peça 1) , prejudicando a continuidade das obras, com infração à Cláusula Terceira, item 3.2, letras 'd' e 'k', e à Cláusula Sexta, item 6.1, do Contrato de Repasse 0238965-95, registro Siafi 614047 (peça 27, p. 2-3) .
Em razão das irregularidades acima foi efetuada a citação do responsável Severino Alexandre Sobrinho. O responsável não se manifestou, deixando transcorrer o tempo, de modo que deve ser considerado revel e ter suas julgadas irregulares, condenado em débito e apenas com a multa prevista no art. 57 da Lei 8.443/1992. 
Prescrição da Pretensão Punitiva
Vale ressaltar que a pretensão punitiva do TCU, conforme Acórdão 1441/2016-TCU-Plenário, Relator Min. Benjamin Zymler, que uniformizou a jurisprudência acerca dessa questão, subordina-se ao prazo geral de prescrição indicado no art. 205 do Código Civil, que é de dez anos, contado da data de ocorrência da irregularidade sancionada, nos termos do art. 189 do Código Civil, sendo este prazo interrompido pelo ato que ordenar a citação, a audiência ou a oitiva do responsável.
No caso em exame, não ocorreu a prescrição, uma vez que a irregularidade sancionada é de 8/6/2011 e o ato de ordenação da citação data de 2/6/2021 (peça 124) . 
CONCLUSÃO
Em face da análise promovida na seção 'Exame Técnico', verifica-se que Severino Alexandre Sobrinho não logrou comprovar a boa e regular aplicação dos recursos, instado a se manifestar, optou pelo silêncio, configurando a revelia, nos termos do § 3º do art. 12 da Lei 8.443/1992. Ademais, inexistem nos autos elementos que demonstrem a boa-fé do responsável ou a ocorrência de outras excludentes de culpabilidade.
Verifica-se também que não houve a prescrição da pretensão punitiva, conforme análise já realizada.
Tendo em vista que não constam dos autos elementos que permitam reconhecer a boa-fé do responsável, sugere-se que as suas contas sejam julgadas irregulares, nos termos do art. 202, § 6º, do Regimento Interno/TCU, com a imputação do débito atualizado monetariamente e acrescido de juros de mora, nos termos do art. 202, § 1º, daquele normativo, descontado o valor eventualmente recolhido, com a aplicação da multa prevista no art. 57 da Lei 8.443/1992."
4. 	Feitas tais considerações, a proposta de mérito da Secex/TCE, uníssona, foi redigida nos seguintes termos (peças 133, pp. 10/12; 134 e 135) :
"I) considerar revel o responsável Severino Alexandre Sobrinho para todos os efeitos, dando-se prosseguimento ao processo, com fulcro no art. 12, § 3º, da Lei 8.443/1992; 
II) julgar irregulares, nos termos dos arts. 1º, inciso I, 16, inciso III, alínea 'b', da Lei 8.443/1992, c/c os arts. 19 e 23, inciso III, da mesma lei, as contas de Severino Alexandre Sobrinho, condenando-o ao pagamento da importância a seguir especificada, atualizada monetariamente e acrescida dos juros de mora, calculada a partir da data discriminada até a data da efetiva quitação do débito, fixando-lhe o prazo de quinze dias, para que comprove, perante o Tribunal, o recolhimento da referida quantia aos cofres do Tesouro Nacional, nos termos do art. 23, inciso III, alínea 'a', da citada lei, c/c o art. 214, inciso III, alínea 'a', do Regimento Interno/TCU:   
	Data de ocorrência
	Valor (R$) 

	8/6/2011
	38.957,29

III) aplicar ao responsável Severino Alexandre Sobrinho a multa prevista no art. 57 da Lei 8.443/1992 c/c o art. 267 do Regimento Interno/TCU, fixando-lhe o prazo de quinze dias, a contar da notificação, para que comprove, perante o Tribunal (art. 214, III, alínea 'a', do Regimento Interno/TCU) , o recolhimento da dívida aos cofres do Tesouro Nacional, atualizada monetariamente desde a data do acórdão que vier a ser proferido por este Tribunal até a data do efetivo recolhimento, se paga após o vencimento, na forma da legislação em vigor;
IV) autorizar, desde logo, a cobrança judicial das dívidas, caso não atendida a notificação, na forma do disposto no art. 28, inciso II, da Lei 8.443/1992;
V) autorizar também, desde logo, se requerido, com fundamento no art. 26, da Lei 8.443/1992, c/c o art. 217, §§ 1º e 2º, do Regimento Interno/TCU, o parcelamento da (s) dívida (s) em até 36 parcelas, incidindo, sobre cada parcela, corrigida monetariamente, os correspondentes acréscimos legais, fixando-lhe o prazo de quinze dias, a contar do recebimento da notificação, para comprovar, perante o Tribunal, o recolhimento da primeira parcela, e de trinta dias, a contar da parcela anterior, para comprovar os recolhimentos das demais parcelas, devendo incidir, sobre cada valor mensal, atualizado monetariamente, os juros de mora devidos, no caso do débito, na forma prevista na legislação em vigor, alertando o responsável de que a falta de comprovação do recolhimento de qualquer parcela importará o vencimento antecipado do saldo devedor, nos termos do § 2º do art. 217 do Regimento Interno/TCU;  
VI) enviar cópia do Acórdão a ser prolatado à Procuradoria da República no Estado de Pernambuco/PE, nos termos do § 3º do art. 16 da Lei 8.443/1992, c/c o § 7º do art. 209 do Regimento Interno/TCU, para adoção das medidas cabíveis; 
VII) enviar cópia do Acórdão que vier a ser proferido à Caixa Econômica Federal e ao responsável, para ciência;
VIII) informar à Procuradoria da República no Estado de Pernambuco/PE, à Caixa Econômica Federal e ao responsável que a presente deliberação, acompanhada do Relatório e do Voto que a fundamenta, está disponível para a consulta no endereço www.tcu.gov.br/acordaos, além de esclarecer que, caso requerido, o TCU poderá fornecer sem custos as correspondentes cópias, de forma impressa; e
IX) informar à Procuradoria da República no Estado de Pernambuco/PE que, nos termos do parágrafo único do art. 62 da Resolução TCU 259/2014, os procuradores e membros do Ministério Público credenciados nesta Corte podem acessar os presentes autos de forma eletrônica e automática, ressalvados apenas os casos de eventuais peças classificadas como sigilosas, as quais requerem solicitação formal."
5.	O Ministério Público especializado, em parecer da lavra do Procurador Marinus Eduardo De Vries Marsico, anuiu ao encaminhamento alvitrado pela unidade especializada, sugerindo, contudo, que a condenação do responsável seja fundamentada, também, na alínea c do inciso III do art. 16 da Lei 8.443/1992 (peça 136) .
		É o Relatório.

não há.

Procurador Marinus Eduardo De Vries Marsico.

TOMADA DE CONTAS ESPECIAL. CONTRATO DE REPASSE. PAVIMENTAÇÃO DE VIAS URBANAS. NÃO COMPROVAÇÃO DA REGULAR APLICAÇÃO DE PARTE DA VERBA FEDERAL AJUSTADA. CITAÇÃO. REVELIA. CONTAS IRREGULARES. DÉBITO. MULTA.

TOMADA DE CONTAS ESPECIAL (TCE)

Secretaria de Controle Externo de Tomada de Contas Especial - Secex/TCE.

Em exame a Tomada de Contas Especial instaurada pela Caixa Econômica Federal em desfavor do Sr. Severino Alexandre Sobrinho, Prefeito de Araçoiaba/PE nos períodos de 1º/1/2004 a 31/12/2008, 1º/1/2009 a 28/7/2011 e 6/12/2011 a 31/12/2012, tendo por fundamento a não comprovação da regular aplicação dos recursos repassados pela União no âmbito do Contrato de Repasse 238.965-95/2007, registro Siafi 614047 (peça 27) .
2.	Mencionado ajuste foi firmado entre o Ministério do Turismo - MTur, representado pela Caixa Econômica Federal, e o Município de Araçoiaba/PE e teve por objeto a pavimentação de vias urbanas naquela localidade.
3.	Para a consecução do ajustado, foi prevista a quantia de R$ 247.971,01, sendo R$ 195.000,00 à conta do concedente e R$ 52.971,01 referente à contrapartida do convenente. A avença vigeu de 31/12/2007 a 25/7/2014, com prazo para apresentação da prestação de contas em 24/9/2014. Consoante consignado no relatório do Tomador de Contas, os repasses efetivos da União totalizaram R$ 129.890,95 (peça 94, p. 1) . 
4.	Ainda segundo aquele documento, a presente TCE foi instaurada em função da execução parcial do objeto contratado, sem que tenha alcançado qualquer funcionalidade. O débito de R$ 129.890,95 foi imputado ao Sr. Severino Alexandre Sobrinho (peça 94) . 
5.	No âmbito deste Tribunal, a Secretaria de Controle Externo de Tomada de Contas Especial - Secex/TCE, em atuação vestibular, entendeu necessária a realização de diligência saneadora junto à Caixa, com o fito de colher documentos/informações sobre o débito ora em foco (peças 103, pp. 7/8; 104 e 105) , medida que autorizei mediante o Despacho da peça 106.
6.	Carreados aos autos a documentação e os elementos requisitados, a unidade especializada quantificou o débito em R$ 38.957,29 e, por meio de delegação deste Relator, efetuou a citação do Sr. Severino Alexandre Sobrinho (peças 122, pp. 11/12; 123; 124; 126/128; 130 e 131) .
7.	Transcorrido in albis o prazo para o encaminhamento das alegações de defesa, a unidade instrutiva, em uníssono, apresentou proposta de mérito que contempla, em síntese, julgar irregulares as contas do Sr. Severino Alexandre Sobrinho e imputar-lhe o débito apurado, aplicando-se-lhe, ainda, a penalidade pecuniária prevista no art. 57 da Lei 8.443/1992. 
8.	O MP/TCU, representado pelo Procurador Marinus Eduardo De Vries Marsico, aquiesceu à proposta de encaminhamento da Secex/TCE, sugerindo, todavia, que a condenação seja fundamentada nas alíneas b e c do inciso III do art. 16 da Lei 8.443/1992.
9.	Em que pese a Caixa ter apontado que o dano ao erário em exame possuía o valor de R$ 129.890,95, a Secex/TCE concluiu que o prejuízo montava à quantia de R$ 38.957,29.
10.	Ao passo que a Caixa Econômica Federal entendeu que, embora tenha sido constatada execução parcial - da ordem de 67% -, porém sem atingimento de funcionalidade, a Secex/TCE constatou que os relatórios técnicos evidenciam a possibilidade de aproveitamento da parte executada em prol da comunidade.  
11.	O Plano de Trabalho aprovado indica que as obras compreenderam duas etapas com a recuperação e construção de pavimento no "Pátio da Feira" e "Pavimentação da Praça Itapipiré" (peça 23, pp. 5/6 e 8) . 
12.	Em relação à primeira parcela aprovada pela Caixa, no montante de R$ 97.428,21, o Relatório de Acompanhamento de Engenharia - RAE, de 25/1/2010, atestou a execução de 66,10% (R$ 96.310,21) do item "pavimentação" na meta de recuperação e pavimentação do "Pátio da Feira" (peça 7) .
13.	Mediante o documento da peça 10, intitulado PA GIDURRE 0218/2012, a Caixa atestou, de forma expressa, que a parte executada apresentava funcionalidade (peça 10) :
"Em atendimento a solicitação de V.Sª., procedemos em 04 de abril vistoria [n]as obras deste contrato, juntamente com a colega (...) , com a finalidade de verificarmos a situação física real das obras, visando a possibilidade de redução de meta física.  
2 - esse contrato é composto de três metas, bem definidas e independentes, que são:
2.1 - recuperação do Pátio da Feira - essa meta está com aproximadamente 66% dos serviços executados, mas, por ser uma recuperação de pavimento em paralelepípedos, o que não foi retirado para reposição não compromete o funcionamento. 
2.2 - pavimentação da Praça da Vila Itapipiré - nessa meta nada foi executado, contudo, existe um poste no meio da pista executada em frente a essa praça (vide foto) , (...) [cuja retirada deverá] ser cobrada (...) pela prefeitura.
2.3 - pavimentação da via paralela à PE 41 - os serviços previstos foram executados quase a totalidade (79%) , que representa praticamente toda a [extensão] prevista em projeto (215m) , faltando apenas as interligações (PC) dessa pista com as da Praça Itapipiré, com a PE 41 e outras da própria vila, contudo não devem ser impeditivas nesse momento, para considerarmos que apresentam funcionalidade. 
3 - diante do exposto, podemos considerar que as obras executadas apresentam funcionalidade, podendo assim ser aceita a redução de metas, desde que a prefeitura execute as correções dos abatimentos apontadas na Pista Paralela da PE 41 (vide fotos) como também a retirada do poste nessa mesma pista. tendo em vista que já existem trechos com abatimentos do paralelo, devido a não execução dos PC's." (grifo acrescido) 
14.	Por meio do documento da peça 1 (p. 2) , a Caixa emitiu parecer aprovando a prestação de contas da parcela de R$ 97.428,21 - referente ao primeiro desbloqueio efetuado - e reportou a ausência de envio da prestação de contas do montante de R$ 38.957.29, atinente à segunda liberação feita por aquela entidade.
15.	Desse modo, acertada a citação levada a efeito pela Secex/TCE do Sr. Severino Alexandre Sobrinho pelo débito de R$ 38.957,29, chamamento ao qual o ex-alcaide permaneceu silente, devendo ser considerado revel, nos termos do art. 12, § 3º, da Lei 8.443/1992. 
16.	Como é cediço, incumbe ao gestor de recursos federais o ônus de comprovar que os utilizou corretamente, demonstrando a sua efetiva destinação aos objetivos pretendidos, por meio de documentação apta para revelar o vínculo existente entre o gasto e a ação realizada, bem como o cumprimento de obrigações, nos termos das normas legais aplicáveis. Esse dever decorre de imposição do ordenamento jurídico, a teor do bloco normativo composto pelas disposições do art. 70, parágrafo único, da Constituição Federal, do art. 93 do Decreto-lei 200/1967 e do art. 66 do Decreto 93.872/1986.
17. 	Nestes autos, como visto acima, o Sr. Severino Alexandre Sobrinho não comprovou a regular destinação da verba da ordem de R$ 38 mil aos objetivos ajustados no Contrato de Repasse 238.965-95/2007, o que impõe o julgamento pela irregularidade de suas contas, com a consequente imputação do referido prejuízo.
18.	Cabível, ademais, diante da gravidade de sua conduta, aplicar-lhe a penalidade prevista no art. 57 da Lei 8.443/1992.
19.	Sobre o sancionamento, é cabível pontuar que o Plenário desta Casa de Contas fixou o entendimento de que o Tribunal está subordinado ao prazo decenal de prescrição indicado no art. 205 do Código Civil, contado a partir do fato gerador, e de que o ato que ordenar a citação, a audiência ou a oitiva da parte interrompe a prescrição, nos termos do art. 202, inciso I, do Código Civil (Acórdão 1441/2016-TCU-Plenário, Relator Ministro Benjamin Zymler e Redator Ministro Walton Alencar Rodrigues) .
20. 	Sobre o dies a quo da contagem do prazo prescricional, esta Corte deliberou que: 
Acórdão 2278/2019-TCU-Primeira Câmara (relator Ministro-Substituto Augusto Sherman) 
"Nos casos de não comprovação da regular aplicação de recursos repassados mediante convênios ou instrumentos similares, a data limite para entrega da prestação de contas final ou a data da efetiva entrega antecipada assinala o marco inicial da contagem do prazo de prescrição da pretensão punitiva do TCU."
21.	Uma vez que a avença vigeu até o dia 25/7/2014, o prazo para a apresentação da prestação de contas - nos termos da Cláusula Décima Segunda, item 12 (peça 27, p. 6) - era o dia 24/9/2014. Haja vista que o ato de ordenação da citação se deu em 2/6/2021 (peça 124) , ou seja, em interregno menor que os dez anos fixados no mencionado Acórdão 1441/2016-TCU-Plenário, contado na forma disposta no Acórdão 2278/2019-TCU-Primeira Câmara, não há incidência da prescrição da pretensão punitiva.  
22.	Em adição, acolho a sugestão do Parquet especializado de fundamentar a condenação do responsável nas alíneas b e c do inciso III do art. 16 da Lei 8.443/1992, eis que o caso concreto melhor se amolda a tais dispositivos.
23.	Oportuno, por fim, nos termos do § 7° do art. 209 do Regimento Interno/TCU, encaminhar cópia do Acórdão que sobrevier à Procuradoria da República no Estado de Pernambuco, para a adoção das medidas de sua alçada, bem como ao Ministério do Turismo e à Caixa Econômica Federal, para ciência. 
	Ante o exposto, voto por que seja adotado o Acórdão que ora submeto a este Colegiado. 
T.C.U., Sala das Sessões, em 3 de maio de 2022.
MARCOS BEMQUERER COSTA
Relator